臺灣臺北地方法院民事判決
109年度訴字第8651號
原      告  林基廉
訴訟代理人  李明洲律師
被      告  林敬嵩

            林敬甫
訴訟代理人  林品芳
被      告  李英桃
上3 人共同
訴訟代理人  林孟乾律師
被      告  林新田

            林攸敏



            林和玫

上列當事人間請求分割共有物事件，本院於民國111年5月13日言
詞辯論終結，判決如下：
    主  文
兩造共有如附表一所示之不動產分歸被告林敬嵩、林敬甫、李英
桃、林和玫共同取得，並按如附表三所示之應有部分比例維持共
有。
被告林敬嵩、林敬甫、李英桃、林和玫應按如附表四所示之金額
補償原告、被告林新田、林攸敏。
訴訟費用由兩造按如附表二所示之比例負擔。 
    事實及理由
壹、程序方面：
一、按裁定停止訴訟程序，須有法定停止原因，始得為之，此觀
    民事訴訟法第173條及第181條至第185條規定即明。查本件
    被告李英桃雖於民國110年9月3日具狀表示如附表一所示之
    不動產（下稱系爭不動產）遭第三人張雅鈞無權占用，且張
    雅鈞主張其對系爭不動產有不定期租賃關係存在，倘系爭不
    動產採變價分割，將因該不定期租賃關係導致無人應買而須
    一再減價拍賣，影響包含被告在內之共有人權益，故聲請於
    系爭不動產無權占有情形排除前，裁定停止本件訴訟程序云
    云。惟被告李英桃已於本院110年9月8日言詞辯論期日自陳
    其以上開事由聲請停止訴訟不符合法律規定等語（見本院卷
    第136頁），是被告李英桃聲請裁定停止本件訴訟程序並無
    法定停止原因，自不應准許。
二、次按言詞辯論期日，當事人之一造不到場者，除有民事訴訟
    法第386條所列之各款情形外，法院得依到場當事人之聲請
    ，由其一造辯論而為判決，此觀民事訴訟法第385條第1項前
    段、第386條規定意旨即明。查本件被告林新田、林攸敏、
    林和玫經合法通知，均未於最後言詞辯論期日到場，亦核無
    民事訴訟法第386條所列各款情形，爰依原告之聲請，由其
    一造辯論而為判決。　
貳、實體方面：　　　
一、原告起訴主張：
　㈠系爭不動產為兩造所共有，應有部分比例各如附表二所示。
    系爭不動產並無因使用目的不能分割之情形，兩造亦無就系
    爭不動產約定不能分割，又兩造對於系爭不動產之分割方法
    不能協議決定，且系爭不動產之房屋為2層加強磚造結構之
    獨立建物，各層面積為56.63平方公尺，長度約9.09公尺，
    寬度約6.23公尺，僅有前後門各一出入口，系爭不動產之土
    地坐落在臺北市信義區莊敬路289巷3弄與莊敬路239巷之轉
    角處，面積合計99平方公尺，系爭不動產目前出租他人經營
    餐館，經審酌系爭不動產之房屋結構、面積、所處位置及其
    利用情形，如以原物分割，無從有效利用，而有損系爭不動
    產之經濟效用，為顧及全體共有人之利益，應將系爭不動產
    變賣，按各共有人應有部分比例分配價金為宜。另系爭不動
    產為原告、被告林新田、林攸敏、林和玫之父親林敬章與被
    告林敬嵩、林敬甫、李英桃於61年11月15日共同購買而共有
    ，系爭不動產對於林敬章具有重大意義，且為原告與兄弟姊
    妹之童年回憶，原告基於上述情事，得以透過法院拍賣程序
    應買拍得系爭不動產，並解決共有人間對於系爭不動產管理
    、處分方式無法協議之困境，為此爰依民法第823條第1項、
    第824條第2項規定，請求如訴之聲明所述。惟倘認依民法第
    824條第3項規定，以原物分配兼價金補償為妥適，亦請判決
    將系爭不動產分歸原告及被告林新田共有，原告及被告林新
    田願按鑑價後之金額補償其餘被告。
  ㈡綜上所述，並聲明：
  1.兩造共有之系爭不動產應予變價分割，並按如附表二所示比
    例分配價金予兩造。
  2.訴訟費用由兩造按如附表二所示比例負擔。 
二、被告答辯主張：
  ㈠被告林敬嵩、林敬甫、李英桃、林和玫：
    被告林敬嵩、林敬甫、被告李英桃之夫林敬信、原告之父林
    敬章為4兄弟，當初共同出資購買系爭不動產，現除原告之
    父林敬章已過世外，其餘3兄弟均有共識繼續共有系爭不動
    產，今原告欲脫離共有關係，固為其權利，然系爭不動產因
    有不定期租賃關係存在，執行拍賣將造成價格減損，影響共
    有人之經濟利益，實不宜依原告主張採變價分割，而被告林
    敬嵩、林敬甫、李英桃就系爭不動產之應有部分比例合計達
    3/4，並對於系爭不動產有情感上之依附，被告林和玫亦願
    與被告林敬嵩、林敬甫、李英桃繼續維持共有關係，故請判
    決將系爭不動產分歸被告林敬嵩、林敬甫、李英桃、林和玫
    共同取得，並按如附表三所示之應有部分比例繼續維持共有
    ，被告林敬嵩、林敬甫、李英桃、林和玫願按鑑價後之金額
    補償原告及其餘被告。
  ㈡被告林新田、林攸敏：
    同意依原告請求，將系爭不動產變賣，按各共有人應有部分
    比例分配價金，或將系爭不動產分歸原告及被告林新田共有
    ，由原告及被告林新田按應有部分比例補償其他共有人。
三、經查，本件原告主張系爭不動產為兩造所共有，應有部分比
    例各如附表二所示，系爭不動產並無因法令或使用目的不能
    分割之情形，兩造亦無就系爭不動產約定不能分割，又兩造
    對於系爭不動產之分割方法不能協議決定等事實，有系爭不
    動產登記謄本、本院調解程序筆錄、臺北市松山地政事務所
    110年7月28日北市松地登字第1107012577號函在卷可稽（見
    調解卷第21頁至第32頁、第247頁、本院卷第91頁至第95頁
    、不公開卷第41頁至第65頁），且為被告所未爭執，是此部
    分事實，堪信為真。 
四、按各共有人，除法令另有規定外，得隨時請求分割共有物。
    但因物之使用目的不能分割或契約訂有不分割之期限者，不
    在此限。共有物之分割，依共有人協議之方法行之。分割之
    方法不能協議決定，或於協議決定後因消滅時效完成經共有
    人拒絕履行者，法院得因任何共有人之請求，命為下列之分
    配：㈠以原物分配於各共有人。但各共有人均受原物之分配
    顯有困難者，得將原物分配於部分共有人。㈡原物分配顯有
    困難時，得變賣共有物，以價金分配於各共有人；或以原物
    之一部分分配於各共有人，他部分變賣，以價金分配於各共
    有人。以原物為分配時，如共有人中有未受分配，或不能按
    其應有部分受分配者，得以金錢補償之。以原物為分配時，
    因共有人之利益或其他必要情形，得就共有物之一部分仍維
    持共有，民法第823條第1項、第824條第1項至第4項分別定
    有明文。經查，系爭不動產為兩造所共有，應有部分比例各
    如附表二所示，並無因法令或因物之使用目的不能分割之情
    事，系爭不動產共有人即兩造亦未訂有不分割之協議或期限
    ，且兩造未能協議分割等情，業已如前所述，是以，原告依
    前開規定請求本院裁判分割系爭不動產，洵屬有據。
五、再按現行民法第824條，有鑑於共有物之性質或用益形態多
    樣複雜，對於裁判上分割共有物之分割方法，採多樣及柔軟
    性之規定。依該條第2項第2款之規定，如原物分配有困難時
    ，雖得變賣共有物，以價金分配於各共有人。惟共有物之裁
    判上分割，仍以原物分割為原則，必須以原物分割有事實上
    或法律上之困難，例如原物性質上無法分割或分割將減損其
    價值之情形，始得依變賣之方法分配價金，以維護共有物之
    經濟效益，及兼顧共有人之利益與實質公平。倘共有物在性
    質上並無不能分割或分割將減損其價值之情形，僅因共有人
    各執己見，難以整合其所提出之分割方案者，法院仍應斟酌
    共有物之性質、共有人之利害關係、經濟價值及利用效益，
    依民法第824條所定之各種分割方法為適當之分配，尚不能
    逕行變賣共有物而以價金分配於各共有人（最高法院102年
    度台上字第1336號判決意旨參照）。經查：
　㈠原告固主張依系爭不動產之房屋結構、面積、所處位置及其
    利用情形，以變價分割為宜，被告林新田、林攸敏亦同意依
    原告請求，將系爭不動產變賣，然被告林敬嵩、林敬甫、李
    英桃、林和玫均不同意變價分割，足見變價分割並非兩造均
    認同之分割方法。而系爭不動產在性質上並非無法原物分割
    ，且系爭不動產若以原物分割予部分共有人，再以系爭不動
    產之客觀市場行情計算補償金額給付予未受原物分配之共有
    人，此種分割方法不致減損系爭不動產之整體價值，又被告
    林敬嵩、林敬甫、李英桃、林和玫均請求分配取得系爭不動
    產，則依上開說明，共有物之裁判上分割，自仍應以原物分
    割為原則，是原告請求將系爭不動產變賣而以價金分配予各
    共有人，即非妥適。
　㈡被告林敬嵩、林敬甫、李英桃、林和玫已明確表明請求判決
    將系爭不動產分歸被告林敬嵩、林敬甫、李英桃、林和玫共
    同取得，並按如附表三所示之應有部分比例繼續維持共有，
    且願按鑑價後之金額補償原告及其餘被告等語；原告則表示
    倘採原物分配兼價金補償之分割方法，請求判決將系爭不動
    產分歸原告及被告林新田共有，原告及被告林新田亦願按鑑
    價後之金額補償其餘被告云云。而依兩造之主張並參酌系爭
    不動產之登記謄本、異動索引（見調解卷第21頁至第32頁、
    本院卷第281頁至第286頁、不公開卷第41頁至第65頁），可
    知系爭不動產係由被告林敬嵩、林敬甫、訴外人林敬信、林
    敬章4兄弟於61年間共同出資購買，並由被告林敬嵩、林敬
    甫、林敬信之配偶即被告李英桃、林敬章之配偶廖碧於62間
    以買賣為原因登記為系爭不動產之共有人，原告、被告林新
    田、林攸敏、林和玫則係於108年8月7日始以繼承為原因登
    記為系爭不動產之共有人，是被告林敬嵩、林敬甫、李英桃
    成為系爭不動產之所有權人已長達近半世紀，其等對於系爭
    不動產之情感依附顯然高於原告，且考量原告提起本件訴訟
    之初係主張將系爭不動產變價分割，雖原告表示其得以透過
    法院拍賣程序應買拍得系爭不動產，然原告能否以最高價順
    利拍定取得系爭不動產之所有權，顯非原告所得掌控，足認
    原告欲繼續保有系爭不動產之意願不若被告林敬嵩、林敬甫
    、李英桃等人為強烈，更何況被告林敬嵩、林敬甫、李英桃
    就系爭不動產之應有部分比例合計為3/4，再加計願與其等
    繼續維持共有關係之被告林和玫之應有部分比例1/16後即達
    13/16，明顯高於原告及被告林新田之應有部分比例總和即2
    /16數倍有餘，則審酌系爭不動產現由他人經營餐館，均未
    供兩造居住之使用情形，以及被告林敬嵩、林敬甫、李英桃
    皆為系爭不動產之原始共有人，其等自62年間登記成為系爭
    不動產之共有人，數十年來仍希冀維持共有關係，反觀原告
    自108年8月7日登記為系爭不動產共有人後，旋於109年10月
    23日提起本件分割共有物訴訟，綜合上開情狀與兼顧兩造之
    利益、經濟效用，並側重應有部分比例較高共有人之意願，
    認系爭不動產分歸被告林敬嵩、林敬甫、李英桃、林和玫共
    同取得，並按如附表三所示之之應有部分比例繼續維持共有
    ，應屬適當。
　㈢而依上開原物分割方法，原告、被告林新田、林攸敏未受原
    物分配，則受原物分配之共有人即被告林敬嵩、林敬甫、李
    英桃、林和玫即應依民法第824條第3項規定，對於未受分配
    之共有人予以金錢補償。又系爭不動產經本院囑託社團法人
    台北市不動產估價師公會鑑定後，認系爭不動產之價值為新
    臺幣6,590萬元，採用由被告林敬嵩、林敬甫、李英桃、林
    和玫各持有4/13、4/13、4/13、1/13之應有部分比例維持共
    有之分割方案，各共有人間相互補償之金額如附表四所示，
    此有該公會111年4月12日（111）台北估價師字第051號函檢
    附之不動產估價報告書可稽（見本院卷第369頁，報告書外
    放），兩造復對於該鑑定結果均表示無意見（見本院卷第40
    4頁），從而，本院認被告林敬嵩、林敬甫、李英桃、林和
    玫應分別補償未受原物分配之原告、被告林新田、林攸敏如
    附表四所示之金額，始屬公允。
六、綜上所述，原告依民法第823條第1項、第824條第2項規定，
    訴請分割系爭不動產，為有理由，其分割方法，經本院參酌
    上開事項，認應將系爭不動產分歸被告林敬嵩、林敬甫、李
    英桃、林和玫共同取得，並按如附表三所示之比例維持共有
    ，再由被告林敬嵩、林敬甫、李英桃、林和玫按如附表四所
    示之金額補償原告、被告林新田、林攸敏，爰判決如主文第
    1、2項所示。
七、末按因共有物分割、經界或其他性質上類似事件涉訟，由敗
    訴當事人負擔訴訟費用顯失公平者，法院得酌量情形，命勝
    訴之當事人負擔其一部，民事訴訟法第80條之1定有明文。
    查本件分割共有物之訴，核其性質屬形成訴訟，法院本不受
    原告聲明分割方案之拘束，如准予裁判分割，原告之訴即為
    有理由，並無敗訴與否之問題，況兩造本可互換地位，原告
    起訴雖於法有據，然被告之應訴乃法律規定所不得不然，且
    兩造均因本件裁判分割而均蒙其利，本件應負擔之訴訟費用
    自應由兩造分別按如附表二所示之比例分擔訴訟費用較符公
    平原則，爰酌命兩造各應負擔訴訟費用如主文第3項所示。
八、本件事證已臻明確，兩造其餘主張、陳述及所提之證據暨攻
    擊防禦方法，經本院斟酌後，核與本件判決結果不生影響，
    爰不一一論述，附此敘明。
七、訴訟費用負擔依據：民事訴訟法第80條之1規定。 　　　
中　　華　　民　　國　　111 　年　　5 　　月　　31　　日
                  民事第五庭    法　官　王唯怡
以上正本係照原本作成。
如對本判決上訴，須於判決送達後20日內向本院提出上訴狀。如
委任律師提起上訴者，應一併繳納上訴審裁判費。
中　　華　　民　　國　　111 　年　　5 　　月　　31　　日
                                書記官  林俐如
附表一：（不動產標示）　　
編號           土  地  坐  落     面積（平方公尺） 權利範圍  縣市 鄉鎮市區 段 小段 地號   1 臺北市 信義區 祥和段 二小段 192 95 全部 2 臺北市 信義區 祥和段 二小段 193 4 全部 

編號 建號 基地坐落 建物門牌號碼 面積（平方公尺）  權利範圍     總面積 層次面積  1 臺北市○○區○○段○○段0000○號  臺北市○○區○○段○○段000○000地號 臺北市○○區○○路000巷0弄00號 113.26 一層：56.63 二層：56.63 全部 

附表二（兩造分割前應有部分比例及訴訟費用分擔比例）：　
編號     共有人   應有部分比例   1   原告林基廉      1/16   2   被告林敬嵩      1/4   3   被告林敬甫      1/4    4   被告李英桃      1/4   5   被告林新田      1/16   6   被告林攸敏      1/16   7   被告林和玫      1/16 
　　　　　　　　　　　　　　　　　　　　　　　　　　　　附表三（系爭不動產分割後各共有人按下列比例維持共有）：　
編號     共有人   應有部分比例   1   被告林敬嵩      4/13   2   被告林敬甫      4/13   3   被告李英桃       4/13    4   被告林和玫      1/13 
　　　　　　　　　　
附表四（各共有人間相互補償之金額）：
應支出補償金額人 應收受補償金額人/受補償金額（新臺幣）       合 計  原告林基廉 被告林新田 被告林攸敏  被告林敬嵩 126萬7,307元 126萬7,308元 126萬7,308元 380萬1,923元 被告林敬甫 126萬7,308元 126萬7,307元 126萬7,308元 380萬1,923元 被告李英桃 126萬7,308元 126萬7,308元 126萬7,307元 380萬1,923元 被告林和玫 31萬6,827元 31萬6,827元 31萬6,827元 95萬481元   合  計   411萬8,750元 411萬8,750元 411萬8,750元 1,235萬6,250元